【裁判字號】    95,上,649
【裁判日期】    951129
【裁判案由】    拆屋還地
【裁判全文】
臺灣高等法院民事判決                   95年度上字第649號
上  訴  人  乙○○（即李乙○○）
訴訟代理人  游雅玲律師
被  上訴人  丁○○
            戊○○
            癸○○
            辛○○
            庚○○
            己○○○
            丙○○○
            子○○
            壬○○○
            甲○○
共      同
訴訟代理人  蔡慧玲律師
            周炳成律師
上列當事人間拆屋還地事件，上訴人對於中華民國95年4月27日
臺灣臺北地方法院93年度重訴字第474號第一審判決提起上訴，
經本院於95年11月15日言詞辯論終結，判決如下：
    主  文
上訴駁回。
第二審訴訟費用由上訴人負擔。
    事實及理由
一、被上訴人起訴主張：伊等與訴外人黃丁木、黃錦珠、高黃香
    果及高淑英為臺北市○○區○○段4小段40地號土地（下稱
    系爭土地）之共有人，詎上訴人未經伊等及其他共有人同意
    ，擅自占有系爭土地如附圖所示A部分搭建房屋（即門牌號
    碼為台北市○○路○段50巷8弄31號），為解決系爭土地遭占
    有之情況，被上訴人戊○○、丁○○及癸○○於民國（下同
    ）75年11月曾發函臺北市政府工務局建築管理處請求依法處
    理，嗣後並曾多次發函要求上訴人解決，惟迄今仍無法達成
    合意之解決方式，故伊等自得依民法第821條及第767條之規
    定，請求上訴人拆除系爭土地上之建物，將系爭土地如附圖
    所示A部分返還伊等及其他共有人全體。又上訴人無權占有
    系爭土地，為無法律上原因而受利益，並使伊等受有損害，
    併請求上訴人返還相當於租金之不當利益，而以系爭土地於
    本件起訴前5年公告地價新台幣（下同）35,300元/㎡，再依
    公告地價之80%計算出申報地價金額為28,240元/㎡，按年息
    10% 予以計算每年相當於租金之不當得利，上訴人應給付被
    上訴人等700,060元，爰求為判決：
    （1）上訴人應將坐落臺北市○○區○○段4小段40地號土地
         上如附圖所示A部分，面積共50㎡之地上建物（即門牌
         臺北市○○路○段50巷8弄31號房屋)拆除，將土地返還
         被上訴人及其他共有人全體。
    （2）上訴人應給付被上訴人等706,000元及自起訴狀繕本送
         達之翌日起至返還土地日止，按年息5%計算之利息，
         並應自起訴狀繕本送達之翌日起至返還土地日止，按
         月給付被上訴人等11,766元。
    （3）願供擔保，請准宣告假執行。
二、上訴人則以：伊於35年10月1日即設籍於門牌號碼為臺北市
    ○○路○段50巷8弄31號之建物（當時門牌號碼為西園路2段
    50巷8弄37號），該屋由伊丈夫李清景於39年9月7日向訴外
    人曹萬福買受，於李清景死亡後，由伊繼承之。而李清景前
    與被上訴人訂有租賃關係，由被上訴人丁○○代表每年向其
    收取租金，嗣李清景於61年11月30日死亡，即由伊婆婆李金
    環按年給付，迄69年後被上訴人始故意不為收取租金。至上
    開收據記載「地價稅」，應係被上訴人丁○○不諳法律用語
    致，此參照68年間上、下期之收據，即載明「地租」，且該
    金額均與67年、69年之金額相同可證，故雙方確有地租之約
    定。又伊公公汪騰瑞並曾於72年以存證信函郵寄租金予被上
    訴人丁○○，並依其於74、78年以存證信函郵寄租金予黃德
    萬，伊再於88年以存證信函檢附匯票，以清償78年至85年之
    租金，益證雙方確有地租之約定。被上訴人等故意不收租金
    ，乃參酌最後一期年租金2,184元，業已提存89年至93年之
    租金共計10,920元，自無逾期欠租之情事。依系爭土地所有
    權變動狀態及伊長久承租之事實，足證系爭土地共有人間確
    有出租系爭土地之協議，或依默示分管契約，由被上訴人丁
    ○○出租予伊。倘認伊屬無權占用，被上訴人請求按申報地
    價10%計算之不當得利，亦屬過高等語，資為抗辯。
三、本件原審判決命上訴人應將系爭土地如附圖所示編號Ａ部分
    （面積50㎡），即門牌號碼為臺北市○○路○段50巷8弄31
    號之地上建物拆除，並將該部分土地返還被上訴人及其他共
    有人全體，並應給付被上訴人197,539元，及自92年11月16
    日至清償日止，按年息5%計算之利息，並自92年11月16日起
    至返還土地之日止，按月給付被上訴人3,292元，而駁回被
    上訴人其餘之請求。（至於共同被告張陳梅治、李政明、李
    火炎及被上訴人，就其敗訴部分，均未聲明上訴，已告確定
    ），上訴人就其敗訴部分提起上訴，求為判決：
    （1）原判決不利於上訴人部分廢棄。
    （2）前開廢棄部分，被上訴人在第一審之訴駁回。
    （3）第一、二審訴訟費用由被上訴人負擔。
    （4）如受不利判決，願供擔保免為假執行。
    除引用原審之陳述外，補陳略以：
（一）66年間系爭土地之地主曾與伊及其他承租人洽商合建事宜
      ，足認伊就系爭土地確有租賃關係。
（二）伊所有之房屋係系爭土地之地主興建後出售予曹萬福，再
      由曹萬福出售予李清景，此由系爭土地地主之一黃王泉曾
      蓋建房屋後出賣予共同被告張陳梅治，足證當時系爭土地
      之地主確有蓋建房屋出售予他人，惟並無出售土地之情事
      。
四、被上訴就上訴人之上訴，答辯聲明：駁回上訴。
    除引用原審之陳述外，補陳略以：
（一）上訴人丈夫李清景固有向曹萬福購買房屋，然與該屋是否
      有使用系爭土地之合法權源無關。
（二）否認上訴人所提地價稅收據、租金收據上「丁○○」簽名
      為真正。
（三）系爭土地面積為449㎡，遭無權占用135㎡，惟被上訴人丁
      ○○持分473/10000，換算面積僅21.2㎡，其自不可能為
      本件出租之分管。
（四）否認上訴人所有之房屋為系爭土地之地主所蓋。
（五）合建協議為系爭土地部分共有人出面為之，非全體共有人
      之意，不足認定兩造間有土地租賃關係。
五、兩造不爭執事項：
（一）被上訴人為系爭土地之共有人。
（二）上訴人所有如附圖所示編號Ａ部分（面積50㎡），即門牌
      號碼為臺北市○○路○段50巷8弄31號之地上建物占有系爭
      土地。
六、兩造爭執之事項：
（一）上訴人所有之系爭房屋是否無權占有系爭土地如附圖所示
      A部分？
（二）被上訴人請求之不當得利是否過高？
七、法院之判斷：
（一）上訴人是否為無權占有系爭土地？
  1、按未經共有人協議分管之共有物，共有人對共有物之特定
     部分占用收益，須徵得他共有人全體之同意。如未經他共
     有人同意而就共有物之全部或一部任意占用收益，他共有
     人固得本於所有權請求除去其妨害或請求向全體共有人返
     還占用部分。然共有物分管契約，不以共有人明示之意思
     表示為限，共有人默示之意思表示，亦包括在內。惟所謂
     默示之意思表示，係指依共有人之舉動或其他情事，足以
     間接推知其效果意思者而言，最高法院87年度台上字第
     1359號判決可資參照。
  2、上訴人李乙○○主張有權占有，無非係以系爭土地原共有
     人黃王泉在系爭土地上興建臺北市○○○道352號、354 號
     房屋，並將房屋出賣，約定房屋使用系爭土地之租金，足
     見有經其他共有人全體同意成立分管契約，伊與共同被告
     李政明、李火炎向被上訴人丁○○繳納租金，其他共有人
     均無異議，顯見系爭土地有出租協議或默示之分管契約云
     云，並提出收據、存證信函（見原審卷二第25-72頁）、委
     建契約書（見原審卷二第151-153頁）、證人黃駱美玉證詞
     （見原審卷二第135頁反面-137頁）等為證。惟查：
      a、上訴人李乙○○雖提出收據、存證信函用以證明被上
         訴人丁○○確有向伊收受租金之事實，然被上訴人已
         否認該收據之真正，依民事訴訟法第357條自應由上訴
         人負舉証責任。再觀之前開收據內容，除68年記載為
         收到「地租」外，其餘61年至69年間均記載為收到「
         地價稅」字句，李乙○○固辯稱因被上訴人丁○○不
         諳法律，將租金記載為「地價稅」云云，惟通常一般
         人均可知稅金及租金二者有別，與是否熟習法律無涉
         ，故上開「地價稅」記載是否錯誤，已有疑問。且若
         果如上訴人所稱被上訴人丁○○不諳法律而書寫有誤
         ，又豈會在68年記載為地租，於69年又記載為地價稅
         ，故由61年至67年及69年共計8年均記載為地價稅，僅
         68年1年記載為地租，反適足證明68年所記載之「地租
         」係錯誤記載。是縱認李乙○○所提出之收據、存證
         信函為真正，亦尚無法證明乙○○有承租系爭土地之
         事實。
      b、系爭土地原地號為堀江町253地號，嗣後更改地號為臺
         北市○路段340地號，此有臺北市萬華建成地政事務所
         檢送之臺北市土地登記簿在卷可參。系爭土地自35 年
         迄今，所有人經過多次變動，現共有人達15人，被上
         訴人丁○○雖為系爭土地之共有人之一，縱使李邱淑
         琴所主張丁○○、黃王泉曾向伊收取租金屬實，亦難
         推認其餘共有人全體均知悉上開情事，更無從推知其
         餘共有人全體有明示或默示同意出租系爭土地予上訴
         人等或成立分管契約。
      c、至於委建契約書雖載明系爭土地之「地主代表」等字
         句，惟委建契約書所稱之地主代表為黃成富、黃東清
         、黃德萬等三人，但依臺北市土地登記簿有關系爭土
         地所有權人異動情形，黃德萬未曾為系爭土地之共有
         人，而黃東清嗣於94年7月19日始登記為系爭土地之共
         有人，黃成富於67年8月4日才繼承取得系爭土地，並
         於68年6月12日將其應有部分轉讓予朱月娘，且該委建
         契約書係於67年5月間簽立，則在簽立契約當時自稱為
         地主代表之三人均非登記之土地共有人，自難認在委
         建契約書簽立前，系爭土地共有人全體就系爭土地有
         明示或默示同意出租或分管之情事。況上開委建契約
         書前言已稱「願與現住戶（原土地承租人或建物所有
         權人）：（以下簡稱乙方）合作整建五層樓房... 」
         等詞，亦足認於系爭土地上之建物所有人，並非承租
         系爭土地之土地承租人。
      d、又證人黃駱美玉雖證稱伊自己的房屋即臺北市○○路
         ○段50巷8弄27號房屋亦係由丁○○收取租金，及前開
         委建契約成立時黃東清及壬○○○的先生有告訴伊，
         他們二人可以代表姓黃的來談拆屋重建事情等語，惟
         證人黃駱美玉復證述伊不知道他們姓黃的如何處理土
         地的事情，伊只知道系爭土地地主姓黃，誰負責收那
         一戶，伊不知道，也不知道他們內部有沒有約定誰負
         責收那一戶及如何分配。後來改建沒有成功時，伊女
         兒有告訴伊丁○○不來收租了，伊有告訴壬○○○的
         先生，壬○○○的先生說共有的那麼多人，他也不知
         道。被上訴人戊○○本人當時在外地，沒有跟伊談過
         合建的事情，辛○○也是如此等語（見原審卷二第135
         - 137頁），則以系爭土地之部分共有人住居外地，且
         自稱為委建契約之系爭土地共有人代表尚無從知悉系
         爭土地出租情形，更可證共有人全體並無就系爭土地
         明示或默示成立出租協議或分管契約。
      e、次按各共有人按其應有部分對於共有物之全部有使用
         收利益之權，惟共有人對於共有物之特定部分使用收
         利益，仍須徵得其他共有人全體之同意，非謂共有人
         得對共有物之全部或任何一部有自由使用收益之權利
         。如共有人不顧他共有人之利益而就共有物之全部或
         一部任意使用收益，即屬侵害他共有人之權利（參見
         最高法院62年台上字第1803號判例要旨）。共有土地
         之出租屬共有物之管理行為，依民法第821條第1項規
         定，除契約另有訂定外，由共有人全體共同為之，如
         共有人未經其他共有人全體同意擅自將共有土地出租
         他人，對其他共有人不生效力，縱令上訴人李乙○○
         曾向被上訴人丁○○給付費用租用系爭土地使用，既
         無法舉証証明已得全體共有人之同意，亦難認可對全
         體共有人發生效力。是李乙○○主張伊並無積欠陳黃
         愛租金之事實，僅李乙○○與丁○○間之債務關係，
         尚不能對抗全體共有人之所有權。
  3、綜上所述，上訴人李乙○○既無法舉證證明有承租系爭土
     地之事實，共有人全體有明示或默示之出租協議或同意分
     管之分管契約，或其他全體共有人已同意被上訴人丁○○
     之出租行為，則其占用系爭土地自仍屬無權占有。從而，
     被上訴人依民法第767條、第821條請求上訴人將如附圖所
     示編號A部分之建物拆除，並將該部分土地返還予被上訴人
     等及其他共有人全體洵屬有據，應予准許。
（二）被上訴人等請求之不當得利是否過高？
  1、按無法律上之原因而受利益，致他人受損害者，應返還其
     利益，民法第179條定有明文。又無權占有他人土地，可能
     獲得相當於租金之利益，為社會通常之觀念，最高法院61
     年度台上字第1695號判例意旨亦可資參照。上訴人無權占
     有被上訴人所有之系爭土地，參諸前開規定及判例意旨，
     自應將所受相當於租金之利益返還予被上訴人。
  2、次按城市地方房屋之租金，以不超過土地及其建築物申報
     總價額年息10%為限，土地法第97條第1項定有明文。再按
     土地法第97條第1項所稱土地價額係指法定地價而言；土地
     所有權人未依法申報地價者以公告地價之80%為其申報地價
     ，系爭土地面積為449平方公尺，被上訴人等應有部分共計
     為10,000分之5,596，自89年迄93年每平方公尺之申報地價
     為28,240元（即公告地價35,300元之80%），有公告地價查
     詢系統在卷足稽（見原審卷一第305頁），本院審酌系爭房
     屋屋老舊，交通及生活機能尚優，認按前揭土地總價年息
     5%計算相當於租金之損害金，方為適當，被上訴人等得請
     求上訴人李乙○○給付相當於租金之利益每月應為3,292
     元（即50平方公尺×28,240元×5%÷12×5596/10000，元
     以下四捨五入），以5年計算，上訴人李乙○○應給付被上
     訴人等197,539元。從而，被上訴人等請求上訴人乙○○給
     付197,539元，並自起訴狀繕本送達翌日即92年11月16日起
     ，至返還系爭土地如附圖所示A部分土地之日止，按月給付
     被上訴人等3,292元，即屬有據，應予准許。
八、原審所為上訴人敗訴之判決，於法並無違誤，上訴意旨指摘
    原判決此部分不當，求予廢棄改判，為無理由。
九、本件事証已臻明確，兩造其餘攻擊防禦方法，及未經援用之
    舉証，經本院詳加審酌後，認與判決結果不生影響，爰不一
    一論述，附此敘明。
據上論結，本件上訴為無理由，依民事訴訟法第449條第1項，第
78條，判決如主文。
中    華    民    國    95    年    11    月    29    日
                    民事第十四庭
                        審判長法  官  許正順
                              法  官  鍾任賜
                              法  官  張  蘭
正本係照原本作成。
如不服本判決，應於收受送達後20日內向本院提出上訴書狀，其
未表明上訴理由者，應於提出上訴後20日內向本院補提理由書狀
（均須按他造當事人之人數附繕本）上訴時應提出委任律師或具
有律師資格之人之委任狀；委任有律師資格者，另應附具律師資
格證書及釋明委任人與受任人有民事訴訟法第466條之1第1項但
書或第2項（詳附註）所定關係之釋明文書影本。
中    華    民    國    95    年    11    月    30    日
                              書記官  應瑞霞
附註：
民事訴訟法第466條之1（第1項、第2項）：
對於第二審判決上訴，上訴人應委任律師為訴訟代理人。但上訴
人或其他法定代理人具有律師資格者，不在此限。
上訴人之配偶、三親等內之血親、二親等內之姻親，或上訴人為
法人、中央或地方機關時，其所屬專任人員具有律師資格並經法
院認為適當者，亦得為第三審訴訟代理人。


司法院資訊處製作；財團法人民間司法改革基金會備份。
